【裁判字號】    97,簡,68
【裁判日期】    971209
【裁判案由】    綜合所得稅
【裁判全文】
臺中高等行政法院判決
                                        97年度簡字第68號
原      告  甲○○
被      告  財政部臺灣省中區國稅局
代  表  人  乙○○
訴訟代理人  丙○○
上列當事人間因綜合所得稅事件，原告不服財政部中華民國97年
4月18日台財訴字第09700191680號訴願決定，提起行政訴訟，本
院判決如下︰
    主  文
原告之訴駁回。
訴訟費用由原告負擔。
    事實及理由
一、事實概要：緣原告民國（下同）94年度綜合所得稅結算申報
    ，被告機關以其未列報其所有坐落臺中市○○區○○路1段
    136號1樓房屋（下稱系爭房屋）之租賃所得，經被告機關所
    屬東山稽徵所參照當地一般租金標準設算租賃收入新臺幣（
    下同）302,788元，並依財產租賃必要損耗及費用標準減除
    43％必要損耗及費用，核定租賃所得172,589元，歸課綜合
    所得總額435,302元，補徵應納稅額12,297元。原告不服，
    申請復查未獲變更，提起訴願，亦遭決定駁回，遂提起行政
    訴訟。
二、本件原告主張：按原告於94年間並無系爭房屋之租賃收入，
    自無列報94年度租賃所得及繳納所得稅之義務，被告機關無
    中生有，擅自設算，迫原告偽造文書，列報94年租賃所得17
    2,589元及補繳稅額12,297元，顯無理由。次按原告於95年1
    月23日始因拍賣取得系爭房屋及其基地之所有權，被告機關
    所謂房屋稅籍編號Ｚ00000000000房屋，自91年12月起即以營
    業用稅率課徵房屋稅迄今，並無法證明原告於94年間就該部
    分房屋有租賃所得。又被告機關以「參照當地一般租金標準
    設算租賃收入302,788元（每坪600元）」，果爾系爭房屋出
    租，有此等行情之租金，原告同意立即將系爭房屋全部出租
    予被告機關，同時可再打折。綜上，本件被告機關設算之租
    賃所得，全係其無中生有，原告就系爭房屋於94年間並無租
    賃所得，自不須於94年度綜合所得稅結算申報，列報租賃所
    得及補繳等情。並聲明求為判決撤銷訴願決定及原處分。
三、被告則以：
（一）按「個人之綜合所得總額，以其全年下列各類所得合併計
      算之．．．第五類：租賃所得．．．四將財產借與他人使
      用，除經查明確係無償且非供營業或執行業務者使用外，
      應參照當地一般租金情況，計算租賃收入，繳納所得稅。
      」「（第2項）本法第十四條第一項第五類第四款所稱他
      人，指本人、配偶及直系親屬以外之個人或法人。（第3
      項）本法第十四條第一項第五類第四款及第五款所稱當地
      一般租金，由財政部各地區國稅局訂定，送財政部備查。
      」為行為時所得稅法第14條第1項第5類第4款及同法施行
      細則第16條第2項、第3項所明定。次按「公司股東以自己
      所有之房屋無償供該公司使用，應依所得稅法第14條第1
      項第5類第4款規定，參照當地一般租金情況，計算租賃收
      入，繳納所得稅。」「綜合所得稅租賃所得設算核定案件
      ，納稅義務人如有異議時，稽徵機關應實地調查鄰近房屋
      之租金作為核課之依據，即將設算租金與鄰近租金比較，
      高時改課，低時維持原核定。」為財政部73年9月1日台財
      稅第58929號函及財政部賦稅署77年11月9日台稅一發第77
      0665851號函所明釋。
（二）原告於94年間將其所有臺中市○○區○○路1段136號1樓
      房屋供晟合國際股份有限公司（下稱晟合公司）營業使用
      ，未列報租賃所得，被告機關原查乃參照當地一般租金標
      準設算租賃收入302,788元，並依財政部頒定財產租賃必
      要損耗及費用標準減除43％必要損耗及費用，核定172,58
      9元。原告不服，申請復查主張其為該公司股東，系爭房
      屋係供自家公司使用並無租賃情事云云。經被告機關復查
      決定略以，按晟合公司登記負責人為原告之兄張蔚晟，原
      告為該公司股東之一，並於94年間將其所有系爭房屋供晟
      合公司作營業使用，有營業稅稅籍資料查詢作業畫面可稽
      ，原告雖主張晟合公司為其本人投資之公司，且系爭房屋
      供該公司使用並未收取租金，惟依前揭規定仍應參照當地
      一般租金情況，計算租賃收入；次按原查查明鄰近房屋之
      租金平均每坪每月656元，本件設算租賃收入每坪每月534
      元，低於鄰近房屋租金水準，原核定並無不合，復查決定
      乃予維持。原告仍表不服，提起訴願，變更主張系爭房屋
      於95年1月23日因拍賣取得所有權，故94年間非其所有，
      何來94年度租賃所得等語，經財政部訴願決定駁回。
（三）訴訟意旨略謂：原告復執前詞主張94年度並無系爭坐落臺
      中市○○區○○路1段136號房屋之租金收入，該屋係於95
      年1月23日因拍賣取得所有權，被告機關核定之租賃所得
      顯然有誤云云。
（四）本件系爭坐落於臺中市○○區○○段119地號土地上之房
      屋，房屋稅稅籍編號Ｚ00000000000，原房屋稅課徵範圍含
      1樓房屋（營業用面積49.7平方公尺；住家用面積179.8
      平方公尺）、2樓磚造鐵架造烤漆板增建部分（住家用
      面積285.8平方公尺）與1樓左側鐵架造烤漆板增建部分
      （營業用面積156.1平方公尺），其中、部分屬增建
      未辦保存登記，僅於90年8月31日於系爭土地上設定地上
      權，權利人為原告，嗣原告於94年10月19日申請將增建之
      、部分分割房屋稅稅籍編號為Ｚ00000000000，並以原
      告為納稅義務人課徵房屋稅，此有臺中市稅捐稽徵處房屋
      稅籍紀錄表、土地異動索引查詢資料可稽，而本件系爭租
      賃所得之設算範圍，乃該址1樓左側營業用部分，即屬上
      開面積47.22坪（156.1平方公尺×0.3025），依據臺中
      市稅捐稽徵處房屋勘查紀錄及平面圖所載，該部分作為洗
      車場之用，自91年12月起即以營業用稅率課徵房屋稅迄今
      ，故被告機關參照當地一般租金標準設算租賃收入302,78
      8元（每坪每月600元，大面積折減標準70％，計算式：60
      0元×【47.22坪×0.7＋9】×12月），並依財政部頒定財
      產租賃必要損耗及費用標準減除43％必要損耗及費用，核
      定原告94年度租賃所得172,589元，並無不合。至原告主
      張95年1月9日始拍賣取得系爭房屋所有權乙節，經核對系
      爭房屋建物謄本及臺灣臺中地方法院權利移轉證明書，原
      告由拍賣取得系爭房屋之總面積為65.84平方公尺，應屬
      系爭房屋前述已辦理保存登記之第部分，而該部分並非
      位在本件被告機關設算租賃所得之範圍內。綜上，本件原
      告所訴，不足採據等語，資為抗辯。並聲明求為判決駁回
      原告之訴。
四、兩造之爭點為原告就系爭房屋於94年間是否有租賃所得，被
    告機關核定租賃所得是否合法。
五、經查：
（一）按「個人之綜合所得總額，以其全年下列各類所得合併計
      算之．．．第五類：租賃所得及權利金所得：．．．一財
      產租賃所得及權利金所得之計算，以全年租賃收入或權利
      金收入，減除必要耗損及費用後之餘額為所得額。四將財
      產借與他人使用，除經查明確係無償且非供營業或執行業
      務者使用外，應參照當地一般租金情況，計算租賃收入，
      繳納所得稅。」「（第2項）本法第十四條第一項第五類
      第四款所稱他人，指本人、配偶及直系親屬以外之個人或
      法人。（第3項）本法第十四條第一項第五類第四款及第
      五款所稱當地一般租金，由財政部各地區國稅局訂定，送
      財政部備查。」行為時所得稅法第14條第1項第5類第4款
      及同法施行細則第16條第2項、第3項分別定有明文。準此
      可知，納稅義務人將財產無償借與本人、配偶及直系親屬
      以外之個人或法人使用，且該借用人非供營業或執行業務
      使用者，固不計算個人綜合所得之租賃收入；惟如納稅義
      務人雖將財產無償借與前揭他人使用，然借用人係將該借
      用之財產供作營業或執行業務使用時，依法仍應參照當地
      一般租金情況，計算租賃收入，繳納所得稅。次按「公司
      股東以自己所有之房屋無償供該公司使用，應依所得稅法
      第14條第1項第5類第4款規定，參照當地一般租金情況，
      計算租賃收入，繳納所得稅。」「綜合所得稅租賃所得設
      算核定案件，納稅義務人如有異議時，稽徵機關應實地調
      查鄰近房屋之租金作為核課之依據，即將設算租金與鄰近
      租金比較，高時改課，低時維持原核定。」經財政部73年
      9月1日台財稅第58929號函及財政部賦稅署77年11月9日台
      稅一發第770665851號函釋在案，上開函釋均符合法律規
      定意旨，得予適用。
（二）本件原告於94年間將其所有門牌號碼臺中市○○區○○路
      1段136號1樓房屋供晟合公司營業使用，未列報租賃所得
      94年度綜合所得稅結算申報，經被告機關初查參照當地一
      般租金標準設算租賃收入302,788元，並依財政部頒定財
      產租賃必要損耗及費用標準減除43％必要損耗及費用，核
      定租賃所得172,589元。原告不服，主張：其為該公司股
      東，系爭房屋係供自家公司使用並無租賃情事（晟合公司
      並未曾支付租金-原處分卷第41頁）云云。申經被告機關
      復查決定以：按晟合公司登記負責人為原告之兄張蔚晟，
      原告為該公司股東之一，並於94年間將其所有系爭房屋供
      晟合公司作營業使用，有營業稅稅籍資料查詢作業畫面（
      原處分卷第37、38頁）可稽，原告雖主張晟合公司為其本
      人投資之公司，且系爭房屋供該公司使用並未收取租金，
      惟依前揭規定仍應參照當地一般租金情況，計算租賃收入
      ；次按原查查明鄰近房屋之租金平均每坪每月656元（原
      處分卷第6頁），本件設算租賃收入每坪每月534元，低於
      鄰近房屋租金水準，原核定並無不合等由，駁回其復查之
      申請。原告不服，提起訴願，主張：系爭房屋於95年1月
      23日因拍賣取得所有權，故94年間非其所有，何來94年度
      租賃所得等語，經訴願決定予以駁回。原告仍不服，執持
      與訴願相同之主張，提起本件行政訴訟。
（三）查系爭房屋坐落於臺中市○○區○○段119地號土地，房
      屋稅稅籍編號Ｚ00000000000，原房屋稅課徵範圍含1樓
      房屋（營業用面積49.7平方公尺；住家用面積179.8平方
      公尺）、2樓磚造鐵架造烤漆板增建部分（住家用面積
      285.8平方公尺）與1樓左側鐵架造烤漆板增建部分（營
      業用面積156.1平方公尺），其中、部分屬增建未辦
      保存登記，僅於90年8月31日於系爭土地上設定地上權，
      權利人為原告，嗣原告於94年10月19日申請將增建之、
      部分分割房屋稅稅籍編號為Ｚ00000000000，並以原告為
      納稅義務人課徵房屋稅，此有房屋稅籍紀錄表及申請書（
      記載：坐落本市○○區○○路1段136號磚造房屋，請准予
      辦理建物分割，原保存面積所有權人為賴陳古畫及陳美樺
      部分一樓各二分之一。另增建部分所有權人為甲○○全部
      ）與立據書（載明：坐落本市○○區○○里○○路○段136
      號磚造房屋，原辦理保存登記面積49.7平方公尺之所有權
      人賴陳古畫及陳美樺辦理登記後，另增建之面積全屬甲○
      ○所有無誤）、土地異動索引查詢資料（原處分卷第88至
      94及第85頁）可稽，而系爭租賃所得之設算範圍，乃該址
      1樓左側營業用部分，即屬上開面積47.22坪（156.1平
      方公尺×0.3025），依據卷附房屋勘查紀錄及平面圖暨上
      開房屋稅籍紀錄表所載，該部分作為洗車廠之用，自91年
      12月起即以營業用稅率課徵房屋稅迄今（原處分卷第89至
      90頁），故被告參照當地一般租金標準設算租賃收入302,
      788元（每坪每月600元，大面積折減標準70％（原處分卷
      第9、10頁），計算式：600元×【47.22坪×0.7＋9】×
      12月），並依財政部頒定財產租賃必要損耗及費用標準減
      除43％必要損耗及費用，核定原告94年度租賃所得172,58
      9元，揆諸首揭規定及說明，並無不合，訴願決定遞予維
      持，亦無違誤。至原告主張95年1月9日始拍賣取得系爭房
      屋所有權（登記日期：95年1月23日）乙節，經核對卷附
      建築改良物所有權狀及臺灣臺中地方法院權利移轉證明書
      （原處分卷第26、78頁），原告由拍賣取得系爭房屋之總
      面積為65.84平方公尺，乃屬系爭房屋前述已辦理保存登
      記之第部分，而該部分並非位在本件被告機關設算租賃
      所得之範圍內甚明。從而，原告前開主張，尚非可採，其
      訴請撤銷訴願決定及原處分（復查決定），為無理由，應
      予駁回。又本件適用簡易訴訟程序，爰不經言詞辯論而為
      判決。
六、據上論結，本件原告之訴為無理由，依行政訴訟法第233條
    第1項、第236條、第195條第1項後段、第98條第1項前段，
    判決如主文。
中    華    民    國    97    年    12    月    9     日
                臺中高等行政法院第二庭
                                法  官  胡  國  棟
以上正本證明與原本無異。
如不服本判決，應於判決送達後20日內，以本訴訟事件所涉及之
法律見解具有原則性者，始得向本院提出上訴狀並表明上訴理由
，經最高行政法院許可，否則不得上訴；如於本判決宣示後送達
前提起上訴者，應於判決送達後20日內補提上訴理由書（均應依
對造人數提出繕本）。
中    華    民    國    97    年    12    月    9     日
                                書記官  蔡  逸  媚


司法院資訊處製作；財團法人民間司法改革基金會備份。
